ACORDAO-COMPLETO-2300506

ACÓRDÃO 1638/2019 ATA 4/2019 - PRIMEIRA CÂMARA

VISTOS, relatados e discutidos estes autos de tomada de contas especial autuada em face dos Srs. Carlos Augusto Moreira Junior, Márcia Helena Mendonça e Zaki Akel Sobrinho, ex-reitores da Universidade Federal do Paraná – UFPR, e também em desfavor da Fundação da Universidade Federal do Paraná; 
ACORDAM os Ministros do Tribunal de Contas da União, reunidos em Sessão da 1ª Câmara, ante as razões expostas pelo Relator, em:
9.1. arquivar o presente processo, sem julgamento de mérito, ante a ausência de pressupostos de constituição e desenvolvimento válido e regular, na forma do art. 212 do Regimento Interno/TCU;
9.2. dar ciência desta deliberação aos responsáveis; 	
9.3. encaminhar cópia da presente deliberação à Procuradora da República Yara Queiroz Ribeiro da Silva Sprada, em atendimento às solicitações de informação de que são objetos os processos apensados a estes autos.

Tomada de contas especial instaurada para apurar eventuais prejuízos decorrentes da utilização do CED/UFPR para projetos de atividades de academia, aquáticas e desportivas, com arrecadação de matrículas e mensalidades dos inscritos, sem que tais recursos tenham transitado pelo caixa da universidade.

Primeira Câmara

Fundação da Universidade Federal do Paraná - Funpar; Universidade Federal do Paraná - UFPR/MEC.

3. Responsáveis: Carlos Augusto Moreira Junior (XXX.164.169-XX); Fundação da Universidade Federal do Paraná - Funpar (78.350.188/0001-95); Márcia Helena Mendonça (XXX.528.579-XX); Zaki Akel Sobrinho (XXX.063.759-XX).

13.1. Ministros presentes: Walton Alencar Rodrigues (Presidente), Benjamin Zymler e Vital do Rêgo (Relator).
13.2. Ministro-Substituto convocado: Augusto Sherman Cavalcanti.
13.3. Ministro-Substituto presente: Weder de Oliveira.

VITAL DO RÊGO

Examina-se tomada de contas especial autuada em decorrência do Acórdão 3446/2012-TCU-Segunda Câmara, decisão por meio da qual o TCU considerou procedente a documentação encaminhada pela Procuradoria da República no Estado do Paraná que se fez acompanhar de denúncia de cidadão sobre possíveis irregularidades na execução do Programa de Extensão Universitária – Atividades Permanentes do Centro de Educação Física e Desportos da Universidade Federal do Paraná – CED/UFPR.
Transcrevo a seguir, como parte do relatório, a instrução lançada à peça 79, com a qual consentiu o corpo dirigente da unidade (peças 80 e 81) :
INTRODUÇÃO
Trata-se de Tomada de Contas Especial autuada em decorrência da prolação do Acórdão 3446/2012-TCU-Segunda Câmara, no âmbito do TC Processo 030.728/2011-8, ao conhecer como representação a documentação encaminhada pela Procuradoria da República no Estado do Paraná e no mérito considerá-la procedente, determinando a instauração dos presentes autos.    
HISTÓRICO
O Procurador da República no Estado do Paraná, João Francisco Bezerra de Carvalho, encaminhou a este Tribunal, por meio do Ofício 5.440/2011-5ª CA/PR, de 5/9/2011 (peça 1, p. 1) , cópia do procedimento administrativo 1.25.000.003475/2010-11 (peças 1 e 2) , instaurado naquela Procuradoria para “apurar a cessão onerosa do Centro de Educação Física e Desportos – CED da Universidade Federal do Paraná - UFPR para instalação e funcionamento, tanto de atividades físicas, como de escolinha de futebol ligada ao Coritiba Futebol Clube”.
O expediente foi recebido neste Tribunal como Solicitação (TC Processo 030.728/2011-8) e veio acompanhado de denúncia, de 16/11/2010, dirigida àquela Procuradoria pelo professor Sérgio Luiz Carlos dos Santos, Chefe do Departamento de Educação Física da UFPR (peça 1, p. 31-39) , onde são relatadas possíveis irregularidades na administração do CED. Além disso, foram apontadas outras irregularidades diversas, as quais, no entanto, como demonstrado nos itens 2-4 da instrução de 17/11/2011 (peça 4) , ou já estão sendo examinadas em outro processo, ou não se inserem na esfera de competência desta Corte.
Sendo assim, restou para examinar neste processo a notícia referente ao CED, detalhada nos itens 9-11 abaixo. Buscando esclarecer os fatos, a instrução de peça 4 propôs diligência na UFPR para colher informações e documentos. Expedida a comunicação processual de peça 7, o reitor da UFPR se manifestou às peças 10 e 13 e juntou documentos às peças 14-21, examinados na instrução de peça 23 que propôs a conversão em tomada de contas especial e a citação dos responsáveis, haja vista a omissão do dever de prestar contas.
O Acórdão 3446/2012-TCU-Segunda Câmara (cópia à peça 24) , prolatado no processo de Solicitação (TC Processo 030.728/2011-8) , acatou a proposta, determinou a instauração da presente tomada de contas especial e a citação dos responsáveis. Já no âmbito desta TCE, foram expedidas as comunicações processuais de peças 28-33, 35, 41-46, 50-53 e 66, respondidas pelos gestores por meio dos arrazoados de peças 60-63.
Nova instrução desta Secex/PR, de 1º/3/2013 (peça 68) registrou que:
6. Considerando, porém, que a UFPR firmou com a Funpar, sua fundação de apoio, o Contrato 101/2010, em 31/5/2010 para incumbi-la de prestar apoio na gestão administrativa e financeira do projeto em tela, denominado “Consolidação das ações de extensão do Centro de Educação Física e Desportos do Setor de Ciências Biológicas da UFPR”, conforme cláusula 1.1 desse contrato (peça 16, p. 2) .
7. Considerando que o cronograma de execução do projeto (peça 16, p. 9) previu a realização das atividades que compõem o objetivo do contrato (educação física, esporte e laser) no período entre junho de 2010 a junho de 2012.
8. Considerando que, conforme a cláusula 4.11 do contrato, a Funpar se obrigou a “apresentar semestralmente e ao término deste contrato, à UFPR a prestação de contas, com a especificação das receitas arrecadadas e das despesas realizadas, sujeito ao disposto no art. 3º da Lei 8.958/1994” (peça 16, p. 3) .
9. Considerando que o Ofício Secex/PR 1.434/2011, de 18/11/2011 (peça 7) solicitou cópias das prestações de contas parciais que até então teriam sido apresentadas pela Funpar.
10. Considerando que foi apresentada apenas a prestação de contas referente ao período de “maio a dezembro de 2010” (peça 17, p. 1 e seguintes e peça 18) , embora quando da expedição do ofício de requisição (18/11/2011) já tivessem transcorridos dois semestres (2º semestre de 2010 e 1º semestre de 2011) desde o início das aulas, configurando-se assim o desatendimento parcial da solicitação.
11. Considerando que o prazo final para conclusão do contrato se encerrou em junho de 2012 e que, de acordo com o item 4.11, a Funpar se obrigou a fazer a prestação de contas final do contrato.
Em vista destes considerandos e no intuito de oferecer mais uma oportunidade para os gestores demonstrarem a boa e regular aplicação dos recursos públicos, foi proposta nova diligência na UFPR para requisitar as prestações de contas semestrais e final, englobando agora toda a vigência do contrato  (já que essa última instrução, de 1º/3/2013, foi produzida quase um ano após o encerramento das atividades do ajuste, em junho de 2012) , além de documentos e informações adicionais, como sugerido no item 13 daquela instrução.
Expedido o ofício de diligência (peça 71) , o reitor da UFPR apresentou os documentos de peça 76 que finalmente trouxe aos autos documentos relativos à arrecadação e aplicação dos recursos.
DENÚNCIA
Antes de examinar as respostas dos responsáveis, recapitulam-se as razões da representação que deu origem ao presente processo. 
De início, transcrevem-se trechos da denúncia, de 16/11/2010 (peça 1, p. 31-39) , encaminhada pelo professor Sérgio Luiz Carlos dos Santos, Chefe do Departamento de Educação Física da UFPR, à Procuradoria da República no Estado do Paraná:
Venho por meio desse apresentar as inconsistências encontradas na administração da Universidade Federal do Paraná, no Setor de Ciências Biológicas, Centro de Educação Física e Desporto e Programa de Pós-Graduação em Educação Física, do Departamento de Educação Física da UFPR.
 (...) 
2. Centro de Educação Física e Desportos - CED, órgão suplementar subordinado ao Setor de Ciências Biológicas da UFPR
 (...) 
Posso testemunhar sem medo de equivocar-me porque em dois anos e meio, como chefe do DEF e membro nato do Conselho Gestor do Centro de Educação Física e Desporto participei somente de duas reuniões do Conselho Gestor. Uma delas recentemente, para ser empossado pelo Prof. Luiz Claudio Fernandes responsável direto pela supervisão do CED que está alocado sob sua responsabilidade no Setor de Ciências Biológicas dirigido pelo Prof. Luiz Claudio Fernandes. Esse professor só instituiu o Comitê Gestor porque solicitei vistas ao processo 01857/2010-40 da UFPR, em 30/04/2010 que apresentava uma prestação de contas totalmente inconsistente.
A arrecadação de R$ 1.406.566,94 (Um milhão quatrocentos e seis mil reais e noventa e quatro centavos) constante nos autos do processo acima nunca foi apreciada ou aprovada pelo conselho gestor, sendo que a irregularidade vem acontecendo desde o ano de 2005; isso sem contar o acordo ilegal com o Coritiba Futebol Club, que mantém escola de futebol nas dependências públicas, cobrando taxa de matricula de R$ 80,00 e mensalidades de R$ 60,00 sem recolher ou haver qualquer termo de convênio ou contrato assinado entre a UFPR e o Coritiba Futebol Club (veja a Web Page acessada em 15/11/2010, as 21h03 - http://www.ced.ufpr.br/Escolinha.html) . (negritei) 
Estamos diante de fatos gravíssimos que não podem estar presentes na administração pública, devendo essa ser transparente e ilibada. Esse grupo age como uma quadrilha que esta utilizando o serviço público em benefício próprio, utilizando meios espúrios, envolvendo pessoas, tentando intimidar-me para que eu não prossiga testemunhando contra os crimes cometidos por esse grupo.
Reproduz-se a seguir excertos dos principais documentos que acompanham a comunicação da Procuradoria da República (peças 1 e 2) :
- Relatório de execução do “Programa de Extensão Universitária – Atividades Permanentes do CED, de 17/3/2010 (peça 1, p. 49-51) , firmado pelo coordenador Ricardo Weigert Coelho, CPF XXX.805.309-XX, e realizado no período de janeiro/2006 a dezembro/2010, mediante a contratação da Funpar. Segundo esse documento:
O Programa tem como objetivo o apoio e o estímulo à prática de atividades físicas orientadas, de lazer e recreação, bem como de atividades esportivas formativas e competitivas, por meio dos Projetos de Atividades de Academia, Aquáticas e Desportivas (...) o Programa de Extensão Universitária Atividades Permanentes do CED está sistematizado em três grandes Projetos de Extensão, a seguir relacionados: Atividades de Academia (composto pelas atividades de Condicionamento Físico, Dança de Salão, Ginástica e Musculação) ; Atividades Aquáticas (composto pelas atividades de Natação e Hidroginástica) e Atividades Desportivas (composto pelas atividades esportivas formativas e competitivas) .
 (...) 
Com relação ao Programa como um todo, os recursos próprios arrecadados, oriundos das matriculas e mensalidades dos inscritos nos Projetos de Atividades de Academia (Musculação, Dança de Salão, Ginástica e Condicionamento Físico) e de Atividades Aquáticas (Natação e Hidroginástica) , são depositados na conta do Convênio CED, na Funpar, e servem para custear todas as despesas com os estagiários, todas as despesas com material de consumo, material permanente, diárias, passagens e bolsas para técnicos dos Projetos e Programa e também com todas as despesas necessárias ao desenvolvimento do Projeto de Atividades Desportivas, que não possui fonte de recurso. (negritei) 
- Despacho de 1/12/2010 (peça 1, p. 218) , expedido pelo Procurador da República Elton Venturi, nos autos do Procedimento Administrativo n. 1.25.000.003475/2010-11, instaurado pela Procuradoria da República no Estado do Paraná, segundo o qual o professor Sérgio Luiz Carlos dos Santos:
Relata, ainda, a ilegal utilização do Centro de Educação Física e Desportos (centro politécnico, Jd. das Américas) , sob responsabilidade dos Professores LUIZ CLAUDIO FERNANDES e FERNANDO MARINHO MEZZADRI, na criação da Escolinha de Futebol, mantida pelo Coritiba Football Clube, que, desde o ano de 2005 promove as atividades, arrecadando matrículas e mensalidades dos alunos, sem que haja recolhimento dos valores para os cofres da Universidade. Ressaltou, ainda, que o projeto arrecadou a importância de R$ 1.406.566,94 (Um milhão quatrocentos e seis mil, quinhentos e sessenta e seis reais e noventa e quatro centavos) , consubstanciado no processo n. 23075.010857/201040 (CEDIBL/UFPR) . (negritei) 
- Folders do Centro de Educação Física/UFPR com anúncios de atividades e preços da escolinha de futebol, condicionamento físico, musculação, natação e hidroginástica (peça 1, p. 222) .
- Ofício UFPR 961/1–R, de 7/10/2011 (peça 2, p. 3-4) , expedido pelo reitor da IFES Zaki Akel Sobrinho e dirigido ao Procurador da República João Francisco Bezerra, onde se informa que:
O Relatório das Atividades do CED, no período 2006-2010, está consubstanciado no processo 23075.010857/2010-40/UFPR, citado no oficio 5439/2011 - 58 CA/PR – MPF, cujo projeto está cadastrado na FUNPAR como Projeto 563. O referido Relatório foi aprovado na 599ª Reunião do Conselho Setorial do Setor de Ciências Biológicas, realizada em 03/12/2010 (Doc. 02 cópia em anexo) . A prestação de contas dos recursos financeiros envolvidos, que integra o referido processo, encontra-se em análise e apreciação pela Auditoria Interna da UFPR.
 (...) 
- Contrato 101/2010 (peça 2, p. 6-18) , celebrado pela UFPR e Funpar para delegar esta Fundação responsabilidade pela gestão financeira das Ações de Extensão do Centro de Educação Física e Desportos da Universidade.
Após o histórico e outros elementos necessários à contextualização dos autos, passa-se ao exame técnico.
ANÁLISE TÉCNICA
Recorde-se preliminarmente que o Acórdão 3446/2012-TCU-Segunda Câmara determinou a citação solidária dos responsáveis, conforme instrução de peça 23, a saber:
44.3. citar o Sr. Carlos Augusto Moreira Junior, CPF XXX.164.169-XX, reitor da UFPR (gestão no período de 1/1/2005 a 3/6/2008) , e a Fundação da Universidade Federal do Paraná para o Desenvolvimento da Ciência, da Tecnologia e da Cultura – Funpar, CNPJ 78.350.188/0001-95, representada por seu atual Diretor Superintendente, Sr. João Carlos da Cunha, nos termos do art. 10, § 1º, c/c o art. 12, incisos I e II, da Lei 8.443/92 c/c o art. 202, incisos I e II, do Regimento Interno do TCU, para que, no prazo de quinze dias a contar da notificação, recolham solidariamente, a crédito da UFPR, o valor de R$ 1.032.292,25, atualizado monetariamente, a partir de 3/6/2008, até a data do pagamento, acrescido de juro de mora de 1% ao mês ou fração e/ou apresentem alegações de defesa para as irregularidades verificadas na execução do Programa de Extensão Universitária – Atividades Permanentes do Centro de Educação Física e Desportos – UFPR:
a) conduta atribuída à Funpar (período de 1/1/2005 a 3/6/2008) :
a.1) omissão ante o dever de prestar contas da aplicação dos recursos do programa;
a.2) arrecadação e gestão de recursos provenientes de mensalidades pagas pelos alunos dos cursos, violando o princípio da unidade de tesouraria estabelecido no art. 56 da Lei 4.320/1964.
b) conduta atribuída ao reitor da UFPR (gestão no período de 1/1/2005 a 3/6/2008) :
b.1) omissão ante o dever de supervisão instituído no art. 30, inciso IX, do Estatuto da UFPR;
b.2) tolerância ante as irregularidades praticadas pela Funpar, acima descritas;
b.3) omissão do dever de instaurar tomada de contas especial prevista no art. 8° da Lei 8.443/1992, diante da não prestação de contas dos recursos do programa.
44.4. citar a Sra. Márcia Helena Mendonça, CPF XXX.528.579-XX, reitora interina da UFPR, no período de 4/6 a 19/11/2008, e a Fundação da Universidade Federal do Paraná para o Desenvolvimento da Ciência, da Tecnologia e da Cultura – Funpar, CNPJ 78.350.188/0001-95, representada por seu atual Diretor Superintendente, Sr. João Carlos da Cunha, nos termos do art. 10, § 1º, c/c o art. 12, incisos I e II, da Lei 8.443/92 c/c o art. 202, incisos I e II, do Regimento Interno do TCU, para que, no prazo de quinze dias a contar da notificação, recolham solidariamente, a crédito da UFPR, o valor de R$ 124.117,25, atualizado monetariamente, a partir de 19/11/2008, até a data do pagamento, acrescido de juro de mora de 1% ao mês ou fração e/ou apresentem alegações de defesa para as irregularidades verificadas na execução do Programa de Extensão Universitária – Atividades Permanentes do Centro de Educação Física e Desportos – UFPR:
a) conduta atribuída à Funpar (período de 4/6 a 19/11/2008) :
a.1) omissão ante o dever de prestar contas da aplicação dos recursos do programa;
a.2) arrecadação e gestão de recursos provenientes de mensalidades pagas pelos alunos dos cursos, violando o princípio da unidade de tesouraria estabelecido no art. 56 da Lei 4.320/1964.
b) conduta atribuída à reitora da UFPR (período de 4/6 a 19/11/2008) :
b.1) omissão ante o dever de supervisão instituído no art. 30, inciso IX, do Estatuto da UFPR;
b.2) tolerância ante as irregularidades praticadas pela Funpar, acima descritas;
b.3) omissão do dever de instaurar tomada de contas especial prevista no art. 8° da Lei 8.443/1992, diante da não prestação de contas dos recursos do programa.
44.5. citar o Sr. Zaki Akel Sobrinho, CPF XXX.063.759-XX, reitor da UFPR (gestão a partir de 26/11/2008) , e a Fundação da Universidade Federal do Paraná para o Desenvolvimento da Ciência, da Tecnologia e da Cultura – Funpar, CNPJ 78.350.188/0001-95, representada por seu atual Diretor Superintendente, Sr. João Carlos da Cunha, nos termos do art. 10, § 1º, c/c o art. 12, incisos I e II, da Lei 8.443/92 c/c o art. 202, incisos I e II, do Regimento Interno do TCU, para que, no prazo de quinze dias a contar da notificação, recolham solidariamente, a crédito da UFPR, o valor de R$ 1.008.074,25, atualizado monetariamente, a partir de 26/11/2008 até a data do pagamento, acrescido de juro de mora de 1% ao mês ou fração e/ou apresentem alegações de defesa para as irregularidades verificadas na execução do Programa de Extensão Universitária – Atividades Permanentes do Centro de Educação Física e Desportos – UFPR:
a) conduta atribuída à Funpar (a partir de 26/11/2008) :
a.1) omissão ante o dever de prestar contas da aplicação dos recursos do programa;
a.2) arrecadação e gestão de recursos provenientes de mensalidades pagas pelos alunos dos cursos, violando o princípio da unidade de tesouraria estabelecido no art. 56 da Lei 4.320/1964.
b) conduta atribuída ao reitor da UFPR (gestão a partir de 26/11/2008) :
b.1) omissão ante o dever de supervisão instituído no art. 30, inciso IX, do Estatuto da UFPR;
b.2) tolerância ante as irregularidades praticadas pela Funpar, acima descritas;
b.3) omissão do dever de instaurar tomada de contas especial prevista no art. 8° da Lei 8.443/1992, diante da não prestação de contas dos recursos do programa.
44.6. alertar os gestores públicos para que, caso não ilididas as irregularidades, este Tribunal de Contas da União poderá imputar multa individual a cada um, com base no art. 57 da Lei 8.443/1992, e determinar a sua inabilitação, por um período de cinco a oito anos, para o exercício de cargo em comissão ou função de confiança no âmbito da administração pública, conforme art. 60 da Lei citada. (negritei) 
Respondendo às citações, os Srs. Carlos Augusto Moreira Junior, reitor da UFPR, no período de 1/1/2005 a 3/6/2008; Márcia Helena Mendonça, reitora interina, no período de 4/6 a 19/11/2008; e Zaki Akel Sobrinho, reitor em exercício a partir de 26/11/2008, apresentaram os arrazoados de peças 61-63, todos de idêntico teor e que, por isso, serão examinadas em conjunto.
A Funpar juntou sua defesa à peça 60.
Por fim, o Sr. Zaki Akel Sobrinho respondeu à diligência, na condição de reitor atual da UFPR, apresentando a peça 76.
Das Manifestações dos Gestores da UFPR
Os três reitores da Universidade nada aduziram quanto às irregularidades apontadas nas citações, quais sejam: omissão ante o dever de supervisionar a execução do Programa de Extensão Universitária – Atividades Permanentes do Centro de Educação Física e Desportos; tolerância ante as irregularidades praticadas pela Funpar (ver transcrição do ofício de citação acima) ; e omissão do dever de instaurar tomada de contas especial, ante a não prestação de contas dos recursos do programa.
Ao invés disso, preferiram questionar as razões do parecer que fundamentou o Acórdão 3446/2012-TCU-Segunda Câmara (prolatado na Solicitação TC Processo 030.728/2011-8) , que determinou a instauração da presente tomada de contas especial. 
Note-se, entretanto, que, especificamente quanto à não prestação de contas, a instrução de peça 23 daquela Solicitação (que fundamentou o Acórdão citado) já havia demonstrado que os responsáveis não apresentaram as prestações de contas dos recursos geridos, nos seguintes termos.
13. Às peças 17-18, juntou-se o Relatório Financeiro e anexos, encaminhados, em 5/5/2011, pelo professor da UFPR Fernando Marinho Mezzadri ao Diretor de Ciências Biológicas/UFPR, referente à execução do Contrato 101/2010, no período de maio a dezembro/2010. Entre os documentos apresentados não consta nenhum dos elementos componentes de uma prestação de contas, tal como solicitado (nos termos da IN STN 1/1997) , exceto unicamente no que se refere à apresentação de extrato bancário. (negritei) 
Em vista disso, concluo que as alegações de defesa dos gestores não conseguiram afastar as irregularidades apontadas nas citações.
De todo modo, tendo em vista o interesse de buscar a verdade material, passo a examinar a documentação trazida pelos responsáveis.
Análise Técnica da Documentação Apresentada pelos Reitores da UFPR
De início, recorde-se que o denunciante, professor Sérgio Luiz Carlos dos Santos, Chefe do Departamento de Educação Física da UFPR, encaminhou denúncia à Procuradoria da República no Estado do Paraná, afirmando que “a irregularidade vem acontecendo desde o ano de 2005” (ver transcrição da denúncia no item 9) .
De fato, o Relatório de execução do Programa de Extensão Universitária – Atividades Permanentes do CED, de 17/3/2010 (peça 1, p. 49-51, do TC Processo 030.728/2011-8) , firmado pelo coordenador Ricardo Weigert Coelho, referente ao período de janeiro/2006 a dezembro/2010, prova que o programa estava realmente em atividade deste pelo menos janeiro de 2006 (ver transcrição no item 10) .
Corrobora esta informação o Ofício UFPR 961/1–R, de 7/10/2011 (peça 2, p. 3-4, do TC Processo 030.728/2011-8) , expedido pelo reitor Zaki Akel Sobrinho e dirigido ao Procurador da República João Francisco Bezerra, onde se menciona o Relatório das Atividades do CED, correspondente ao período de 2006 a 2010.
Portanto, o Programa de Extensão Universitária – Atividades Permanentes do CED objeto da presente investigação está em andamento, pelo menos, desde janeiro de 2006.
Recorde-se também que a primeira diligência realizada por esta Secex/PR para saneamento do TC Processo 030.728/2011-8 (peça 7) solicitou à UFPR cópia integral do processo que contém o projeto original do Programa de Extensão Universitária – Atividades Permanentes do CED/UFPR; cópia do ajuste celebrado com a Funpar (ou outra entidade) para gestão dos recursos financeiros do Programa; e prestações de contas periódicas formuladas pela Funpar referente à aplicação dos recursos do Programa, entre outros documentos e informações. Ou seja, esta Corte solicitou a prestação de contas de todo o período de execução do Programa, ou seja, pelo menos, de 2006 até 2012.
Entretanto, a Universidade desatendeu à diligência desta Corte, tendo em vista que:
a) não apresentou cópia do ajuste firmado com a Funpar ou outra entidade para gestão dos recursos, no período de 2006 a 2009 (o Contrato 101/2010 firmado com a Funpar vigorou de 6/2010 a 6/2012) ;
b) as prestações de contas apresentadas não abrangem todo o período de execução do Programa (constam dos autos somente o Relatório Financeiro referente ao período de maio a dezembro/2010 (peça 17) e o Relatório Anual, período de 2/1/2010 a 31/12/2010 (peça 14 do TC Processo 030.728/2011-8) .
Por sua vez, os reitores citados também não trouxeram aos autos comprovação da regular aplicação dos recursos em todo o período de funcionamento do Programa de Extensão Universitária, mas limitaram-se a fazer referência à prestação de contas do Contrato 101/2010.
Com o objetivo de trazer aos autos a prestação de contas deste contrato, a instrução de peça 68 sugeriu nova diligência. 
Em sua resposta, a UFPR apresentou os documentos de peça 76.
Registra-se que, não tendo sido apresentada prestação de contas do período de 2006 a 2009, desde já, é possível concluir pela manutenção do débito imputado aos responsáveis neste período, em virtude da omissão do dever de supervisão instituído no art. 30, inciso IX, do Estatuto da UFPR e omissão do dever de instaurar tomada de contas especial prevista no art. 8° da Lei 8.443/1992.
A seguir, passa-se a examinar os documentos trazidos pela Universidade em resposta à diligência, os quais se referem exclusivamente às contas do Contrato 101/2010.
O exame dos extratos bancários (peça 76) da conta corrente 30.409, agência 4012, do banco Itaú, aberta pela Funpar para movimentar os recursos do contrato, revela que há ingressos individuais de vulto, incompatíveis portanto com o valor de mensalidades dos cursos. Esperava-se que os recursos da conta corrente fossem constituídos por grande quantidade de depósitos de pequena monta, vez que os valores das mensalidades pagas pelos alunos variavam entre R$ 150,00 a R$ 400,00, conforme documento de peça 61, p. 37-43. Estranhamente, embora encontrem-se muitos ingressos de valores inferiores a R$ 100,00, quase não há depósitos nos exatos valores das mensalidades dos cursos. Ao mesmo tempo, são frequentes as entradas de valores elevados, como demonstra o quadro abaixo (listei apenas os ingressos superiores a R$ 2.000,00) :
Ingressos em Conta Corrente – Operações de “Cobrança”
	Data
	Valor (R$) 
	Peça 76, pág.

	13/7/2010
	2.413,00
	87

	14/7/2010
	3.024,00
	"

	11/8/2010
	2.532,00
	90

	"
	2.255,00
	91

	"
	5.463,00
	"

	14/9/2010
	7.233,00
	95

	13/10/2010
	2.452,00
	99

	14/10/2010
	4.983,00
	"

	3/2/2011
	5.590,00
	109

	4/2/2011
	3.960,00
	"

	7/2/2011
	3.751,00
	"

	9/2/2011
	2.528,00
	"

	10/2/2011
	2.400,00
	"

	14/2/2011
	2.160,00
	110

	16/2/2011
	2.120,00
	"

	1/3/2011
	4.262,00
	112

	2/3/2011
	2.205,00
	"

	"
	3.082,80
	"

	3/3/2011
	2.798,00
	"

	29/3/2011
	2.726,00
	114

	4/4/2011
	2.266,00
	115

	7/4/2011
	2.004,00
	"

	21/6/2011
	2.751,51
	122

	1/8/2011
	3.151,00
	125

	2/8/2011
	3.244,00
	"

	3/8/2011
	6.330,00
	"

	4/8/2011
	7.170,00
	"

	5/8/2011
	4.200,00
	"

	8/8/2011
	4.100,00
	"

	9/8/2011
	2.510,00
	"

	10/8/2011
	3.080,00
	126

	11/8/2011
	2.470,00
	"

	12/8/2011
	2.260,00
	"

	17/8/2011
	2.160,00
	"

	29/8/2011
	2.020,00
	127

	11/11/2011
	2.639,56
	135

	1/2/2012
	2.140,00
	139

	5/2/2012
	2.990,00
	"

	7/2/2012
	2.650,00
	"

	8/2/2012
	5.080,00
	"

	"
	9.171,00
	"

	9/2/2012
	2.632,00
	"

	"
	4.350,00
	"

	13/2/2012
	2.030,00
	140

	14/2/2012
	2.410,00
	"

	15/2/2012
	3.530,00
	"

	23/2/2012
	3.360,00
	"

	1/3/2012
	3.996,80
	142

	5/3/2012
	4.320,00
	"

	7/3/2012
	5.609,20
	"

	8/1/2012
	2.443,00
	"

	9/3/2012
	2.136,00
	"

	14/3/2012
	2.176,00
	143

	15/3/2012
	2.389,00
	"

	21/3/2012
	2.416,00
	"

	27/3/2012
	3.698,00
	144

	2/4/2012
	3.503,60
	145

	3/4/2012
	3.276,00
	"

	4/4/2012
	2.576,00
	"

	5/4/2012
	2.559,00
	"

	Soma
	201.735,47
	--

Note-se que nenhum desses lançamentos se refere a resgate de aplicação financeira, mas sim a operação identificada como “cobrança”.
Estas ocorrências sugerem que os recursos financeiros do contrato não foram movimentados unicamente na conta corrente declarada, mas que havia muito provavelmente outra conta (ou outras) não informada, da qual se originaram os valores listados acima. Outra hipótese é que os pagamentos das mensalidades eram feitos por outros meios que não o depósito direto na conta corrente do contrato. Neste caso, a irregularidade seria agravada, já que o descontrole da arrecadação não permite saber o quanto exatamente foi recebido.
Os documentos apresentados pela Funpar, em sua resposta à diligência desta Corte, nada esclarecem acerca da origem desses recursos. Diante de tudo isso, entende-se que há fortes indícios de que os elementos trazidos aos autos não dão conta da totalidade dos recursos geridos na avença. Por conseguinte, conclui-se novamente que não podem ser aceitos como prestação de contas.
Conclusão da Análise Técnica da Documentação Apresentada pelos Reitores da UFPR
Os responsáveis não apresentaram as prestações de contas referentes ao período de 2006 a 2009.
Os elementos encontrados nos autos não permitem formular opinião minimamente segura sobre a regularidade da gestão dos recursos do Contrato 101/2010, vigente no período de 2010 a 2012. 
Em vista disso, conclui-se pela manutenção do débito imputado aos responsáveis, em virtude da omissão do dever de supervisão, a que se refere o art. 30, inciso IX, do Estatuto da UFPR, como também omissão do dever de instaurar tomada de contas especial prevista no art. 8° da Lei 8.443/1992. 
Das Alegações de Defesa da Funpar
A Funpar alegou concisamente que apresentou a prestação de contas da execução do Contrato 101/2010, sem juntar documentos comprovantes.
No que se refere à violação do princípio da unidade de tesouraria, a Funpar alegou que a Resolução 1/01 - CNE/CES, do Conselho Nacional de Educação, delega competência às IFES para ofertar cursos de especialização e aperfeiçoamento à comunidade.
Alegou ainda que é permitida a cobrança de taxas nos cursos de pós-graduação lato sensu, conforme Parecer 364/02 - CNE/CES, cabendo à Funpar gerenciar os recursos arrecadados, de acordo com as normativas estabelecidas pela UFPR na Resolução 43/03 – COUN.
Análise Técnica das Alegações de Defesa da Funpar
O Princípio da Universalidade e da Unidade de Tesouraria está enunciado expressamente nos arts. 2º, 3º, 4º e 56 da Lei 4.320/1964, arts. 1º e 2º do Decreto 93.872/1986 e art. 1º da Medida Provisória 2.170-36, de 23/8/2001, que estipulam que o produto da arrecadação de todas as receitas deve ser recolhido obrigatoriamente em conta única do ente público arrecadante.
Além disso, o Estatuto da UFPR (fonte: http://www.ufpr.br/soc/pdf/Estatuto_UFPR.pdf) dispõe sobre a responsabilidade do reitor no que concerne à administração das finanças da Universidade, inclusive com dispositivo que determina expressamente a obrigatoriedade de aplicação do princípio da unidade de tesouraria, nos seguintes termos:
Art. 30. Compete ao Reitor:
 (...) 
XV- administrar as finanças da Universidade;
 (...) 
Art. 68. O patrimônio da Universidade será administrado pelo Reitor, com observância das prescrições legais e regulamentares aplicáveis a cada caso.
 (...) 
Art. 75. É vedada a retenção de renda, para qualquer aplicação, a qualquer título, por parte das unidades universitárias e órgãos suplementares, devendo o produto de toda a arrecadação ser recolhido ao órgão central da tesouraria e escriturado na receita da Universidade. (negritei) 
No entanto, os dirigentes da UFPR celebraram o ajuste com a Funpar atribuindo-lhe poderes para arrecadar e gerir recursos provenientes das cobranças de taxas de matrícula e mensalidades pagas pelos alunos dos cursos, conforme cláusula 4ª, itens 4.2 a 4.4, 4.6, 4.8 e 4.12 do Contrato 101/02010, de 31/5/2010 (peça 16) .
Conclusão da Análise Técnica das Alegações de Defesa da Funpar
A Funpar arrecadou e geriu recursos provenientes de mensalidades pagas pelos alunos dos cursos promovidos pelo Programa de Extensão Universitária – Atividades Permanentes do CED da UFPR, violando o princípio da unidade de tesouraria estabelecido no art. 56 da Lei 4.320/1964.
Considerando a conclusão alcançada no item 36, entende-se que a entidade não conseguiu comprovar a boa e regular aplicação dos recursos do Contrato 101/2010.
CONCLUSÃO
Nesta instrução foram analisadas as alegações de defesa dos Srs. Carlos Augusto Moreira Junior, reitor da UFPR, no período de 1/1/2005 a 3/6/2008; Márcia Helena Mendonça, reitora interina, no período de 4/6 a 19/11/2008; e Zaki Akel Sobrinho, reitor em exercício a partir de 26/11/2008, bem como da Fundação da UFPR - Funpar. Além disso, foram examinados ainda os documentos e informações trazidos aos autos em resposta à diligência desta Corte.
Os responsáveis não conseguiram afastar as irregularidades apontadas nas citações, quais sejam: a) conduta atribuída à Funpar: arrecadação e gestão de recursos provenientes de mensalidades pagas pelos alunos dos cursos, violando o princípio da unidade de tesouraria estabelecido no art. 56 da Lei 4.320/1964; b) conduta atribuída aos reitores da UFPR: omissão ante o dever de supervisão instituído no art. 30, inciso IX, do Estatuto da UFPR; tolerância ante a irregularidade praticada pela Funpar, acima descrita; e omissão do dever de instaurar tomada de contas especial prevista no art. 8° da Lei 8.443/1992, diante da não prestação de contas.
Em vista do exposto, proponho que as presentes contas sejam julgadas irregulares e imputados os débitos correspondentes.
Tendo em vista que os responsáveis não conseguiram demonstrar boa-fé, proponho ainda que seja proferido o julgamento definitivo de mérito, de acordo com o art. 202, § 6º, do RI/TCU.
Os valores que compõem a estimativa do débito estão detalhados no quadro a seguir:
	Responsáveis Solidários
	Valor do Débito (R$) 
	Data

	Carlos Augusto Moreira Junior e Funpar
	1.032.292,25
	3/6/2008

	Márcia Helena Mendonça e Funpar
	124.117,25
	19/11/2008

	Zaki Akel Sobrinho e Funpar
	1.008.074,25
	26/11/2008

	Soma
	2.164.483,75
	---

PROPOSTA DE ENCAMINHAMENTO
Considerando o exposto, submeto os autos à consideração superior, propondo ao Tribunal o seguinte:
53.1. rejeitar as alegações de defesa dos Sr. Carlos Augusto Moreira Junior, CPF XXX.164.169-XX; Sra. Márcia Helena Mendonça, CPF XXX.528.579-XX, do Sr. Zaki Akel Sobrinho, CPF XXX.063.759-XX, e da Fundação da Universidade Federal do Paraná para o Desenvolvimento da Ciência, da Tecnologia e da Cultura – Funpar, CNPJ 78.350.188/0001-95;
53.2. com fundamento nos arts. 1º, inciso I, 16, inciso III, alínea “a”, e § e 2º da Lei 8.443/1992 c/c os arts. 19 e 23, inciso III, da mesma Lei, e com arts. 1º, inciso I, 209, inciso I, e § 5º, 210 e 214, inciso III, do Regimento Interno, julgar irregulares as contas:
	a) do Sr. Carlos Augusto Moreira Junior, CPF XXX.164.169-XX, reitor da UFPR (gestão no período de 1/1/2005 a 3/6/2008) , e da Fundação da Universidade Federal do Paraná para o Desenvolvimento da Ciência, da Tecnologia e da Cultura – Funpar, CNPJ 78.350.188/0001-95, e que sejam condenados, solidariamente, ao pagamento da quantia do valor de  R$ 1.032.292,25, com fixação de prazo de quinze dias, a contar da notificação, para comprovar, perante o Tribunal (art. 214, inciso III, alínea “a”, do Regimento Interno) , o recolhimento da dívida aos cofres da Universidade Federal do Paraná, atualizada monetariamente e acrescida dos juros de mora, calculados, a partir de 3/6/2008, até a data do recolhimento, na forma prevista na legislação em vigor abatendo-se, na oportunidade, os valores já ressarcidos;
	b) da Sra. Márcia Helena Mendonça, CPF XXX.528.579-XX, reitora interina da UFPR, no período de 4/6 a 19/11/2008, e da Fundação da Universidade Federal do Paraná para o Desenvolvimento da Ciência, da Tecnologia e da Cultura – Funpar, CNPJ 78.350.188/0001-95, e que sejam condenados, solidariamente, ao pagamento da quantia do valor de  R$ 124.117,25, com fixação de prazo de quinze dias, a contar da notificação, para comprovar, perante o Tribunal (art. 214, inciso III, alínea “a”, do Regimento Interno) , o recolhimento da dívida aos cofres da Universidade Federal do Paraná, atualizada monetariamente e acrescida dos juros de mora, calculados, a partir de 19/11/2008, até a data do recolhimento, na forma prevista na legislação em vigor abatendo-se, na oportunidade, os valores já ressarcidos;
	c) do Sr. Zaki Akel Sobrinho, CPF XXX.063.759-XX, reitor da UFPR (gestão a partir de 26/11/2008) , e da Fundação da Universidade Federal do Paraná para o Desenvolvimento da Ciência, da Tecnologia e da Cultura – Funpar, CNPJ 78.350.188/0001-95, e que sejam condenados, solidariamente, ao pagamento da quantia do valor de  R$ 1.008.074,25, com fixação de prazo de quinze dias, a contar da notificação, para comprovar, perante o Tribunal (art. 214, inciso III, alínea “a”, do Regimento Interno) , o recolhimento da dívida aos cofres da Universidade Federal do Paraná, atualizada monetariamente e acrescida dos juros de mora, calculados, a partir de 26/11/2008, até a data do recolhimento, na forma prevista na legislação em vigor abatendo-se, na oportunidade, os valores já ressarcidos;
53.3. autorizar, desde logo, nos termos do art. 28, inciso II, da Lei 8.443/1992, a cobrança judicial das dívidas, caso não atendidas as notificações;
53.4. autorizar o pagamento das dívidas dos responsáveis acima em 36 parcelas mensais e consecutivas, nos termos do art. 26 da Lei 8.443/1992 c/c o art. 217 do Regimento Interno, fixando-lhes o prazo de quinze dias, a contar do recebimento da notificação, para comprovarem perante o Tribunal o recolhimento da primeira parcela, e de trinta dias, a contar da parcela anterior, para comprovarem os recolhimentos das demais parcelas, devendo incidir sobre cada valor mensal, atualizado monetariamente, os juros de mora devidos, na forma prevista na legislação em vigor;
53.5. encaminhar cópia da deliberação que vier a ser proferida, bem como do relatório e do voto que a fundamentarem, ao Procurador-Chefe da Procuradoria da República no Estado do Paraná, nos termos do § 3º do art. 16 da Lei 8.443/1992 c/c o § 7º do art. 209 do Regimento Interno do TCU, para adoção das medidas que entender cabíveis;
53.6. encaminhar cópia da decisão que vier a ser prolatada ao Ministro da Educação, bem como ao Procurador da República no Estado do Paraná, Sr. João Francisco Bezerra de Carvalho.
Por sua vez, o Ministério Público junto ao TCU, nos autos representado pela Procuradora-Geral Cristina Machado da Costa e Silva, em parecer à peça 82, registrou discordância da unidade técnica, in verbis:
Trata-se de Tomada de Contas Especial originária do processo de Representação TC Processo 030.728/2011-8, cuja conversão em TCE foi determinada pelo Acórdão 3446/2012-TCU-Segunda Câmara (peça 24) , para apuração de irregularidades verificadas na execução do Programa de Extensão Universitária – Atividades Permanentes do Centro de Educação Física e Desportos da Universidade Federal do Paraná – CED/UFPR.
2.	O exame empreendido pela Unidade Técnica resultou em proposta uniforme de julgar irregulares as presentes contas e condenar em débito a Fundação da Universidade Federal do Paraná para o Desenvolvimento da Ciência, da Tecnologia e da Cultura – Funpar – em solidariedade com ex-Reitores da UFPR no período de 2005 a 2008, assim como aplicar-lhes a multa prevista no art. 57 da Lei n.º 8.443/92, de forma individual (peças 79 a 81) .
3. Com as vênias de estilo, entendemos que o débito imputado aos responsáveis não está devidamente configurado.
4. Apura-se nestes autos a utilização do CED/UFPR para Projetos de Atividades de Academia, Aquáticas e Desportivas, com arrecadação de matrículas e mensalidades dos inscritos, além de cessão de instalações para funcionamento de escolinha de futebol ligada ao Coritiba Futebol Clube.
5. Anote-se que, em 31/05/2010, a UFPR firmou com a Funpar o Contrato 101/2010 para prestação de apoio na gestão administrativa e financeira das ações de extensão do CED/UFPR, no período entre junho de 2010 e junho de 2012, o qual previa apresentação de prestações de contas parciais (semestrais) e final, com especificação das receitas arrecadadas e das despesas realizadas (peça 16, p. 1-13) .
6. No entanto, há indícios nos autos que as ações de extensão estavam ocorrendo desde 2005, sem o controle efetivo das receitas angariadas e das despesas efetivadas. Fazem menção a essa existência anterior das ações de extensão a denúncia encaminhada pelo Chefe do Departamento de Educação Física da UFPR à Procuradoria da República no Estado do Paraná (peça 1, p. 31-39) e o Relatório de execução do “Programa de Extensão Universitária – Atividades Permanentes do CED”, realizado no período de janeiro/2006 a dezembro/2010 (peça 1, p. 49-51) . 
7. Diante desses elementos e, frise-se, na ausência de documentos outros que evidenciem a efetiva arrecadação proveniente das ações de extensão do CED/UFPR no período de 2005 a 2008, a Unidade Técnica propôs promover a citação dos Reitores da UFPR naquele interregno – Senhores Carlos Augusto Moreira Junior, Márcia Helena Mendonça e Zaki Akel Sobrinho – solidariamente com a Funpar, suposta administradora dos hipotéticos recursos não contabilizados (peça 23) . A realização de tais citações foi determinada pelo Tribunal por meio do Acórdão 3446/2012-TCU-Segunda Câmara (peça 24) .
8. Interessante registrar que, na ausência de documentos que quantificassem a efetiva movimentação financeira do projeto de extensão no período de 2005 a 2008, tomou-se como referência o orçamento anexo ao Contrato 101/2010, o qual tinha estimado em R$ 302.725,00 a receita anual com cobranças de mensalidades. Procedeu-se então à imputação proporcional de débito de acordo com o tempo de gestão de cada Reitor. Reproduz-se trecho da instrução da Unidade Técnica que melhor ilustra a metodologia adotada (peça 23, p. 6) :
	“37. Considerando que o art. 210, § 1º, inciso II, do Regimento Interno do TCU, permite fazer estimativa do valor devido, quando não for possível quantificar com exatidão o valor real;
	(...) 
	40. No período de 1/1/2005 a 3/6/2008, foi reitor da Universidade o Sr. Carlos Augusto Moreira Junior, CPF XXX.164.169-XX. O débito correspondente ao seu período de gestão é estimado em R$ 1.032.292,25 (3,41 x R$ 302.725,00) . O fator 3,41 representa 3 anos e 5 meses, período de gestão do Sr. Moreira. Haja vista a não apresentação de documentos hábeis, adoto como termo inicial de correção monetária a data final do período de gestão, isto é, 3/6/2008, com base no princípio da prudência, orientador do dispositivo legal mencionado no item 37 acima. 
	41. Entre 4/6 e 19/11/2008, assumiu interinamente a reitoria a Sra. Márcia Helena Mendonça, CPF XXX.528.579-XX. O débito correspondente a esse período é estimado em R$ 124.117,25 (0,41 x R$ 302.725,00) . O fator 0,41 representa 5 meses, período de gestão da Sra. Márcia. Haja vista a não apresentação de documentos hábeis, adoto como termo inicial de correção monetária a data final do período, isto é, 19/11/2008, com base no princípio da prudência, orientador do dispositivo legal mencionado no item 37 acima. 
	42. A partir de 26/11/2008, assumiu a reitoria o Sr. Zaki Akel Sobrinho, CPF XXX.063.759-XX. O débito correspondente ao seu período é estimado em R$ 1.008.074,25 (3,33 x R$ 302.725,00) . O fator 3,33 representa 3 anos e 4 meses, período de gestão do Sr. Zaki até a data da elaboração desta instrução. Dada a não apresentação de documentos comprovantes das receitas, adoto como termo inicial de correção monetária a data final do período de gestão considerado, isto é, 31/3/2012, com base no princípio da prudência, orientador do dispositivo legal mencionado no item 37 acima.”
9. Consideramos temerária essa metodologia de quantificação do débito.
10. Em primeiro lugar, porque se desconhece qual a materialidade dos valores arrecadados por meio da cobrança de matrículas e mensalidades nas ações de extensão empreendidas pelo CED/UFPR no período prévio à assinatura do Contrato 101/2010 e não há suporte documental que possa embasar a tese de que a movimentação financeira anterior era equivalente à estimativa de receita prevista no referido ajuste.
11. Em segundo lugar, porque mesmo que houvesse nos autos documentos comprobatórios do montante arrecadado com cobranças de mensalidades no período de 2005 a 2008, não seria razoável imputar como débito aos responsáveis o valor total das receitas arrecadadas, pois necessariamente ter-se-ia de fazer a quantificação das despesas incorridas no projeto e averiguação quanto à destinação dada aos superávits eventualmente existentes. Em relação a esse particular aspecto, deve ser ressaltado que o Relatório de execução do “Programa de Extensão Universitária – Atividades Permanentes do CED” previa que os recursos oriundos das matrículas e mensalidades dos inscritos nos projetos serviriam “para custear todas as despesas com os estagiários, todas as despesas com material de consumo, material permanente, diárias, passagens e bolsas para técnicos dos Projetos e Programa e também com todas as despesas necessárias ao desenvolvimento do Projeto de Atividades” (peça 1, p. 50) .
12. Em terceiro lugar, e não menos importante, porque, mesmo que restasse configurado o dano aos cofres da UFPR, não se afiguraria plausível imputar débito aos Reitores da instituição em razão de suas supostas “omissão ante o dever de supervisão”, “tolerância” ou “omissão do dever de instaurar tomada de contas especial”, irregularidades atribuídas aos dirigentes máximos por ocasião de sua citação (peças 28, 30 e 32) . Ora, não é razoável imputar responsabilidade ao Reitor por cada desvio de conduta ocorrido na universidade sem que fique configurada sua participação efetiva na irregularidade. Na eventualidade de caracterização de prejuízo aos cofres públicos, dever-se-ia sim identificar os responsáveis diretos pela malversação dos recursos, contra os quais a tomada de contas especial precisaria se dirigir.
13. Em razão dessas ponderações, entendemos que deva ser afastado o débito apontado nos autos, o que acarretaria naturalmente o arquivamento do feito em razão da ausência de pressupostos de constituição e de desenvolvimento válido e regular do processo.
14. No entanto, percebemos que ainda restam providências pendentes para o saneamento dos autos, em especial quanto à análise da regularidade da gestão dos recursos referentes ao Contrato 101/2010, celebrado entre a UFPR e a Funpar para prestação de apoio na gestão administrativa e financeira das ações de extensão do CED/UFPR, no período entre junho de 2010 e junho de 2012.
15. Embora tenha sido disponibilizada pela UFPR documentação relativa à prestação de contas desse ajuste (peças 17, 18 e 76) , a Unidade Técnica não se manifestou conclusivamente sobre a regularidade da gestão dos recursos envolvidos. Sem embargo, em sua última instrução, a Secex/PR levantou suspeições sobre a movimentação financeira consignada na prestação de contas (peça 79, itens 33 a 36) .
16. Desse modo, proporemos preliminarmente o retorno dos autos à unidade instrutiva para ultimação da análise quanto à regularidade da gestão dos recursos do Contrato 101/2010 e adoção das medidas saneadoras porventura necessárias, inclusive audiência e citação de responsáveis, se for o caso.
17. Ante o exposto, esta representante do Ministério Público manifesta-se por que sejam adotadas as seguintes medidas:
	a) preliminarmente, restituir os autos à Unidade Técnica para análise quanto à regularidade da gestão dos recursos envolvidos na execução do Contrato 101/2010 e adoção das medidas saneadoras eventualmente necessárias; 
	b) alternativamente, ante o princípio da eventualidade, caso o Relator não acolha a questão preliminar, arquivar o presente processo, sem julgamento de mérito, ante a ausência de pressupostos de sua constituição e desenvolvimento válido e regular, na forma do art. 212 do Regimento Interno/TCU.
Por meio do despacho acostado à peça 92, assenti à proposta interlocutória oferecida pelo Ministério Público de Contas, de sorte que os autos foram restituídos à unidade técnica para nova análise.
A nova manifestação da unidade técnica, consubstanciada nas peças 98-100, resultou em proposta uniforme no sentido de ratificar a proposta de encaminhamento anterior. Transcrevo parte da instrução de peça 98, em que são analisados os questionamentos:
Exame do parecer do MP/TCU:
49. Quanto à alegação de que:
Desconhece-se a materialidade dos valores arrecadados com matrículas e mensalidades nas ações empreendidas pelo CED/UFPR no período prévio à assinatura do Contrato 101/2010.  
50. Recorde-se primeiramente o teor do despacho de 1/12/2010 (peça 1, p. 218) , expedido pelo Procurador da República Elton Venturi, nos autos do Procedimento Administrativo n° 1.25.000.003475/2010-11, instaurado pela Procuradoria da República no Estado do Paraná, segundo o qual o professor Sérgio Luiz Carlos dos Santos:
Relata, ainda, a ilegal utilização do Centro de Educação Física e Desportos (centro politécnico, Jd. das Américas) , sob responsabilidade dos Professores LUIZ CLAUDIO FERNANDES e FERNANDO MARINHO MEZZADRI, na criação da Escolinha de Futebol, mantida pelo Coritiba Football Clube, que, desde o ano de 2005 promove as atividades, arrecadando matrículas e mensalidades dos alunos, sem que haja recolhimento dos valores para os cofres da Universidade. Ressaltou, ainda, que o projeto arrecadou a importância de R$ 1.406.566,94 (Um milhão quatrocentos e seis mil, quinhentos e sessenta e seis reais e noventa e quatro centavos) , consubstanciado no processo n. 23075.010857/201040 (CEDIBL/UFPR) . (negritei) 
51. Recorde-se também que a instrução de peça 4 propôs diligência na UFPR para solicitar documentos diversos, entre os quais:
cópia integral do processo que contém o projeto original do Programa de Extensão Universitária – Atividades Permanentes do CED/UFPR acompanhado dos demais documentos que o instruem, tais como plano de trabalho, plano de aplicação, aprovação dos Conselhos Superiores da UFPR, etc;
ajuste celebrado com a Funpar (ou outra entidade) para gestão dos recursos financeiros do Programa, com todos os aditivos, se houver;
prestações de contas periódicas formuladas pela Funpar referente à aplicação dos recursos do Programa, instruída nos moldes definidos na IN STN 1/1997, com os seguinte elementos mínimos:
– plano de trabalho;
– relatório de Execução Físico-Financeira;
– demonstrativo da execução da receita e despesa, evidenciando os recursos recebidos em transferências, os rendimentos auferidos da aplicação dos recursos no mercado financeiro, quando for o caso e os saldos;
– relação de pagamentos;
– relação de bens adquiridos com descrição do bem, marca, modelo e nota fiscal (estabelecimento emitente, número e data de emissão) , bem como, número de patrimônio na UFPR;
– extrato da conta bancária específica do período do recebimento da 1ª parcela até o último pagamento e conciliação bancária;
– termo de aceitação definitiva da obra, se houver execução de obra ou serviço de engenharia;
– comprovante de recolhimento do saldo de recursos à conta da UFPR;
– cópia do despacho adjudicatório e homologação das licitações realizadas ou justificativa para sua dispensa ou inexigibilidade, com o respectivo embasamento legal;
parecer conclusivo da Auditoria Interna/UFPR sobre as contas acima referidas;
apreciação dos Conselhos Superiores da UFPR acerca das mesmas contas;
relação atualizada com nomes dos alunos; curso frequentado; condição de pagante ou bolsista; valor mensal pago, se pagante, e valor previsto de arrecadação total em cada curso;
fundamentação legal para as cobranças de mensalidades pelos cursos oferecidos no Programa (sendo o caso, fornecer cópia da norma autorizativa) ;
ajustes celebrados entre a UFPR e o Coritiba Futebol Clube para a realização das atividades da “Escolinha de Futebol”, desde o início da parceria com todos os seus aditivos, se houver;
identificação de outras fontes de recursos do Programa, se houver (doações, parcerias, etc.) ;
fundamentação legal para a autorização de arrecadação e gestão dos recursos pela Funpar, em desacordo com o previsto no art. 10 do Regimento Interno do CED/UFPR, segundo o qual compete ao Conselho Gestor desta unidade da IFES a administração dos recursos financeiros do Programa;
demais informações que entender necessárias sobre o funcionamento e gestão do referido Programa.
52. Em resposta à diligência, o reitor da Universidade apresentou os documentos de peças 14-21, que foram examinados na instrução de peça 23, a qual, concluiu que: foi atendido o solicitado nas letras: ‘b’ e ‘h’; não foram atendidos: ‘a’, ‘c’, ‘e’, ‘f’, ‘g’, ‘i’ e ‘j’; atendido parcialmente: ‘d’.
53. Considerando, entre outros motivos, o desatendimento dos itens da diligência que visavam a trazer aos autos informações e documentos essenciais para que se pudesse verificar a boa e regular aplicação dos recursos geridos no âmbito do Programa de Atividades Permanentes do Centro de Educação Física e Desportos da UFPR, a instrução de peça 23 propôs a conversão em tomada de contas especial e a citação dos responsáveis.
54. Acatando a proposta desta unidade técnica, o Acórdão 3446/2012-TCU-Segunda Câmara  conheceu a inicial como Representação e determinou a citação solidária dos responsáveis. Regularmente notificados, conforme ofícios de peças 28-33, os gestores apresentaram os arrazoados de peças 60-63. Contudo, a instrução de 1º/3/2013 (peça 68) , considerando, entre outros, que o prazo final para conclusão do contrato se encerrou em junho de 2012, propôs nova diligência na UFPR para solicitar as prestações de contas semestrais e final, englobando toda a vigência do contrato, além de documentos e informações adicionais. Acatada essa proposta e atendida a diligência, nova instrução (peça 79) propôs o encaminhamento ora questionado pelo MP/TCU (peça 82) .
55. Como já registrado na instrução de peça 79, os responsáveis desatenderam as solicitações desta Secex/PR, não apresentando as prestações de contas referentes ao período de 2006 a 2009. Os únicos documentos trazidos aos autos, esses referentes ao Contrato 101/2010, vigente no período de 2010 a 2012, não permitem formular opinião segura sobre a regularidade da gestão dos recursos. Diante desse quadro, aquela instrução propôs a manutenção do débito imputado aos responsáveis, em virtude da omissão do dever de supervisão, a que se refere o art. 30, inciso IX, do Estatuto da UFPR, como também omissão do dever de instaurar tomada de contas especial, previsto no art. 8° da Lei 8.443/1992.
56. Em vista disso, assiste, de fato, razão ao MP/TCU, quando afirma que “desconhece-se a materialidade dos valores arrecadados com matrículas e mensalidades nas ações empreendidas pelo CED/UFPR no período prévio à assinatura do Contrato 101/2010”. Entretanto, isso se deve, não a omissão ou falha de procedimento desta Secex/PR, e sim à persistente e injustificada recusa dos gestores responsáveis em apresentar os documentos correspondentes e demonstrar a boa e regular aplicação dos recursos públicos, descumprindo o seu dever constitucional de prestar contas, inscrito no art. 70 da CF.
57. Alega ainda o MP/TCU que:
Não há suporte documental que autorize a tese de que a movimentação financeira no período anterior era equivalente à estimativa prevista no referido ajuste, utilizada para cálculo dos débitos anteriores ao ano de 2010.
58. Quanto a isso, recorde-se a instrução de peça 23, onde se registrou que, dada a omissão do dever de prestar contas e uma vez que não seria possível quantificar com exatidão o valor real gerido, o débito foi apurado por estimativa, como prevê o art. 210, § 1º, inciso II, do Regimento Interno do TCU.
59. Ora, o Controle Externo não pode ficar refém da astúcia do gestor público que deliberadamente lhe oculta os documentos comprovantes dos atos de gestão, descumprindo o seu dever constitucional de prestar contas. Tolerar esse tipo de artimanha seria equivalente a “ensinar o caminho das pedras” ao mal gestor que assim poderia facilmente neutralizar a atuação dos órgãos de controle, esquivando-se do dever de comprovar a regularidade de suas contas. E, para isso bastaria, por exemplo, negar a esta Corte acesso a elementos de prova que dessem “suporte documental” à movimentação financeira. Evidentemente, porém, tal hipótese é absurda e inaceitável. Por conseguinte, resta a conclusão de que, no presente caso, o mecanismo legal de estimativa de débito é imprescindível para viabilizar a atuação do controle externo.
60. Atente-se ainda para que, nos processos relativos ao controle financeiro da Administração Pública, a culpa dos gestores por atos irregulares que causem prejuízo ao erário é legalmente presumida, ainda que não se configure ação ou omissão dolosa, admitida prova em contrário, a cargo do gestor. Na fiscalização dos gastos públicos, privilegia-se, como princípio básico, a inversão do ônus da prova. Cabe ao gestor demonstrar a boa aplicação dos dinheiros e valores públicos sob sua responsabilidade (art. 70, parágrafo único, da Constituição Federal e art. 93 do Decreto-Lei 200/1967, c/c o art. 66 do Decreto 93.872/1986) , como afirma a jurisprudência pacífica desta Corte (Acórdão 1895/2014-TCU-Segunda Câmara, relatado pela Ministra Ana Arraes; Acórdão 1656/2017-TCU-Plenário, relatado pelo Ministro Aroldo Cedraz, etc) .
61. O MP/TCU alegou ainda que:
Mesmo que houvesse tais documentos, não seria razoável imputar como débito o valor total das receitas arrecadadas, pois seria necessário levar em conta as despesas incorridas no projeto e averiguação quanto à destinação dada aos superavit eventualmente existentes;
62. Como já esclarecido na instrução de peça 79, os gestores da Ifes não apresentaram os documentos referentes a todo o período de execução do ajuste. Os documentos trazidos aos autos se referem apenas às contas do Contrato 101/2010, e mesmo esses foram apresentados de maneira bastante desorganizada e incompleta, de modo que não é possível fazer a conciliação bancária para checar se a cada documento de despesa corresponde um débito na conta corrente do ajuste. Como se não bastasse, a análise dos extratos bancários (peça 76) da conta corrente 30.409, agência 4.012, do banco Itaú, aberta pela Funpar para movimentar os recursos desse contrato, revelou que há ingressos individuais de vulto, incompatíveis com o valor de mensalidades dos cursos. Esperava-se que os recursos da conta corrente fossem constituídos por grande quantidade de depósitos de pequena monta, vez que os valores das mensalidades pagas pelos alunos variavam entre R$ 150,00 a R$ 400,00, conforme documento de peça 61, p. 37-43. Estranhamente, porém, embora encontrem-se muitos ingressos de valores inferiores a R$ 100,00, quase não há depósitos nos exatos valores das mensalidades dos cursos. Ao mesmo tempo, são frequentes as entradas de valores elevados, como demonstra o quadro constante do item 33 da instrução de peça 79, que relaciona 60 ingressos de valores superiores a R$ 2.000,00. 
63. Vale repisar que essas ocorrências sugerem que os recursos financeiros do contrato não foram movimentados unicamente na conta corrente declarada, mas que havia muito provavelmente outra conta (ou outras) não informada, da qual se originaram os valores referidos acima. Também é possível que os pagamentos das mensalidades fossem arrecadados por outros meios que não o depósito direto na conta corrente do contrato. Nesse caso, a irregularidade seria agravada, já que tal descontrole da arrecadação não permitiria saber com segurança quanto exatamente teria sido recebido.
64.  Inegavelmente, há fortes indícios de que os escassos elementos trazidos aos autos não dão conta da totalidade dos recursos geridos na avença.
65. Assim sendo e ante a constatação da omissão do dever de prestar contas, cumpria à unidade técnica propor a instauração de tomada de contas especial. Feito isso, cabe aos gestores apresentar suas contas em condições de serem examinadas por esta Corte. Não compete à unidade técnica suprir falha/omissão da prestação de contas, notadamente em se tratando de falha/omissão deliberada, com o intuito de ocultar o valor total de recursos geridos, como ficou inequivocamente demonstrado nestes autos.
66. Por fim, o MP/TCU alegou o seguinte:
Não é razoável imputar responsabilidade aos reitores por cada desvio de conduta ocorrido na universidade sem que fique configurada sua participação efetiva na irregularidade – na eventualidade de caracterização de prejuízo aos cofres públicos, deve-se identificar os responsáveis diretos pela malversação dos recursos, contra os quais a tomada de contas especial precisa se dirigir.
67. No presente caso, as razões da proposta de responsabilização solidária dos reitores foram demonstradas na instrução de peça 79, a saber:
a) omissão ante o dever de supervisão instituído no art. 30, inciso IX, do Estatuto da UFPR;
b) tolerância ante as irregularidades praticadas pela Funpar, acima descritas;
c) omissão do dever de instaurar tomada de contas especial prevista no art. 8° da Lei 8.443/1992, diante da não prestação de contas dos recursos do programa.
68. Note-se que, como registrado na instrução de peça 79:
17. Os três reitores da Universidade nada aduziram quanto às irregularidades apontadas nas citações, quais sejam: omissão ante o dever de supervisionar a execução do Programa de Extensão Universitária – Atividades Permanentes do Centro de Educação Física e Desportos; tolerância ante as irregularidades praticadas pela Funpar (ver transcrição do ofício de citação acima) ; e omissão do dever de instaurar tomada de contas especial, ante a não prestação de contas dos recursos do programa.
69. Recorde-se também que, segundo o Estatuto da UFPR:
Art. 30. Compete ao Reitor:
I - coordenar e superintender as atividades universitárias;
 (...) 
IX - exercer o poder de vigilância sobre todos os órgãos, atos e serviços da Universidade, submetendo-os à apreciação dos órgãos superiores quando for o caso;
 (...) 
XII - assinar convênios, inclusive os que incluam intervenção ou participação de unidades ou órgãos suplementares, podendo, para tal, delegar poderes;
 (...) 
XV - administrar as finanças da Universidade;
XVI - desempenhar outras atribuições não especificadas neste Estatuto, que estejam compreendidas na área de coordenação, fiscalização e superintendência das atividades universitárias;
70. Não seria razoável admitir que, durante todo o período de execução do Programa de Extensão Universitária, que se prolongou, pelo menos, de 2006 até 2012, nenhum dos reitores tivesse oportunidade ou meios de tomar conhecimento das gravíssimas irregularidades que ininterruptamente ocorriam ali. Por mais distraída e despreocupada que fosse a supervisão das atividades do programa, os Srs. reitores poderiam facilmente detectar e corrigir as irregularidades, em cumprimento das responsabilidades a eles atribuídas nos incisos destacados do art. 30 do Estatuto da UFPR.
CONCLUSÃO
71. Por meio desta instrução, procurou-se esclarecer as dúvidas do MP/TCU que foram ressaltados no despacho do Ministro Relator (peça 88) .
72. Foram analisados todos os documentos que estão nos autos com vistas à apuração do débito e das demais irregularidades em questão, no sentido de cumprir o determinado pelo Relator no último parágrafo no mesmo despacho. 
73. Cumpre frisar ainda que, dado o tempo decorrido, a inexistência de informações na UFPR e na Funpar, não se vislumbram outras medidas processuais ou de fiscalização que possam contribuir na apuração do débito e identificação dos responsáveis.
74. Considerando o exposto, reitera-se a proposta de encaminhamento formulada na instrução de peça 79 (...) .
Em derradeiro incurso aos atos, o Ministério Público de Contas novamente discorda do posicionamento da unidade técnica, conforme o parecer de peça 101, integralmente transcrito abaixo:
Cuida-se de Tomada de Contas Especial originária do processo de Representação TC Processo 030.728/2011-8, cuja conversão em TCE foi determinada pelo Acórdão 3446/2012-TCU-Segunda Câmara (peça 24) , para apuração de irregularidades verificadas na execução do Programa de Extensão Universitária – Atividades Permanentes do Centro de Educação Física e Desportos da Universidade Federal do Paraná – CED/UFPR, especificamente quanto à utilização das instalações do CED/UFPR para Projetos de Atividades de Academia, Aquáticas e Desportivas, com arrecadação de matrículas e mensalidades dos inscritos, além de cessão de instalações para funcionamento de escolinha de futebol ligada ao Coritiba Futebol Clube.
2.	Registre-se que, em 31/05/2010, a UFPR firmou com a Fundação da Universidade Federal do Paraná para o Desenvolvimento da Ciência, da Tecnologia e da Cultura – Funpar o Contrato 101/2010 para prestação de apoio na gestão administrativa e financeira das ações de extensão do CED/UFPR, no período entre junho de 2010 e junho de 2012, o qual previa apresentação de prestações de contas parciais (semestrais) e final, com especificação das receitas arrecadadas e das despesas realizadas (peça 16, p. 1-13) . 
3.	Alguns elementos constantes dos autos indicam, porém, que as ações de extensão estariam ocorrendo desde 2005, sem o controle efetivo das receitas angariadas e das despesas efetivadas. Fazem menção a essa existência anterior das ações de extensão a denúncia encaminhada pelo Chefe do Departamento de Educação Física da UFPR à Procuradoria da República no Estado do Paraná (peça 1, p. 31-39) e o Relatório de execução do “Programa de Extensão Universitária – Atividades Permanentes do CED”, realizado no período de janeiro/2006 a dezembro/2010 (peça 1, p. 49-51) .
4.	Com base nesses elementos e, frise-se, na ausência de documentos outros que evidenciem a efetiva arrecadação proveniente das ações de extensão do CED/UFPR no período de 2005 a 2008, a Unidade Técnica propôs promover a citação dos Reitores da UFPR naquele interregno – Senhores Carlos Augusto Moreira Junior, Márcia Helena Mendonça e Zaki Akel Sobrinho – solidariamente com a Funpar, suposta administradora dos hipotéticos recursos não contabilizados (peça 23) . A realização de tais citações foi determinada pelo Tribunal por meio do Acórdão 3446/2012-TCU-Segunda Câmara (peça 24) . 
5.	Interessante anotar que, na ausência de documentos que quantificassem a efetiva movimentação financeira do projeto de extensão no período de 2005 a 2008, tomou-se como referência um documento posterior, o orçamento anexo ao Contrato 101/2010, o qual tinha estimado em R$ 302.725,00 a receita anual com cobranças de mensalidades. Procedeu-se então à imputação proporcional de débito, por estimativa, de acordo com o tempo de gestão de cada Reitor no período de 2005 a 2008.
6.	Realizadas as citações e analisadas as alegações de defesa apresentadas pelos responsáveis, o exame empreendido pela Unidade Técnica resultou em proposta uniforme de julgar irregulares as presentes contas e condenar em débito a Funpar em solidariedade com ex-Reitores da UFPR no período de 2005 a 2008, assim como aplicar-lhes a multa prevista no art. 57 da Lei n.º 8.443/92, de forma individual (peças 79 a 81) .
7.	Em nossa manifestação precedente, posicionamo-nos no sentido de que o débito imputado aos responsáveis não estava devidamente configurado, o que nos levou a propugnar pela restituição dos autos à Unidade Técnica para saneamento do feito e, alternativamente, caso o Relator não acolhesse a questão preliminar, pelo arquivamento do presente processo, sem julgamento de mérito, ante a ausência de pressupostos de sua constituição e desenvolvimento válido e regular (Peça 82) .
8.	Por meio do despacho constante da Peça 88 dos autos, o eminente Ministro Relator Vital do Rêgo determinou o retorno dos autos à Unidade Técnica para que procedesse às devidas análises com vistas à apuração do débito e das demais irregularidades em questão, bem como seus respectivos responsáveis.
9.	A nova análise levada a efeito pela Secex/PR resultou em proposta uniforme de ratificar a proposta de encaminhamento formulada anteriormente, no sentido de julgar irregulares as presentes contas e condenar em débito a Funpar em solidariedade com ex-Reitores da UFPR, bem como aplicar-lhes multa (Peças 98 a 100) .
10.	Importante ressaltar que não houve alteração relevante no acervo probatório desta TCE desde a primeira proposta de mérito formulada pela Unidade Técnica, inclusive tendo sido registrado na última manifestação da Secex/PR que “dado o tempo decorrido, a inexistência de informações na UFPR e na Funpar, não se vislumbram outras medidas processuais ou de fiscalização que possam contribuir na apuração do débito e identificação dos responsáveis”  (Peça 98, p. 15) .
11.	Nesse contexto, não tendo sido obtidos novos elementos que possam embasar a proposta condenatória, consideramos que permanecem incólumes as falhas relativas à metodologia de apuração do débito suscitadas em nossa manifestação anterior (Peça 82) , o que nos leva a propugnar pelo arquivamento do feito em razão da ausência de seus pressupostos de constituição e de desenvolvimento válido e regular. 
12.	Com efeito, desconhece-se qual a materialidade dos valores arrecadados por meio da cobrança de matrículas e mensalidades nas ações de extensão empreendidas pelo CED/UFPR no período prévio à assinatura do Contrato 101/2010 e não há suporte documental que possa embasar a tese de que a movimentação financeira anterior era equivalente à estimativa de receita prevista no referido ajuste.
13.	Ademais, mesmo que houvesse nos autos documentos comprobatórios do montante arrecadado com cobranças de mensalidades no período de 2005 a 2008, não seria adequado imputar como débito aos responsáveis o valor total das receitas arrecadadas, pois necessariamente ter-se-ia de fazer a quantificação das despesas incorridas no projeto e averiguação quanto à destinação dada aos superávits eventualmente existentes.
14.	Aliás, ainda que restasse configurado o dano aos cofres da UFPR, não nos parece razoável imputar débito aos Reitores da instituição em razão de suas supostas “omissão ante o dever de supervisão”, “tolerância” ou “omissão do dever de instaurar tomada de contas especial”, condutas que lhes foram atribuídas por ocasião de suas citações (peças 28, 30 e 32) . Ora, afigura-se temerário imputar responsabilidade ao Reitor por eventual prejuízo sem que sua ação ou omissão seja decisiva para a perpetração do dano. Por fim, na hipótese de caracterização de desvio ou desfalque de numerário, os responsáveis diretos pela malversação dos recursos deveriam ter sido identificados em primeiro plano, o que não ocorreu nesta TCE.
15.	Ante o exposto, esta representante do Ministério Público sugere arquivar o presente processo, sem julgamento de mérito, ante a ausência de pressupostos de sua constituição e desenvolvimento válido e regular, na forma do art. 212 do Regimento Interno/TCU.
	É o Relatório.

Claudismar Zupiroli (OAB/DF 12.250), Clovis Augusto Veiga da Costa (OAB/PR 21.437) e outros, representando Fundação da Universidade Federal do Paraná - Funpar.

Procuradora-Geral Cristina Machado da Costa e Silva.

TOMADA DE CONTAS ESPECIAL. AUSÊNCIA DE PRESSUPOSTOS DE CONSTITUIÇÃO E DE DESENVOLVIMENTO VÁLIDO E REGULAR DO PROCESSO. ARQUIVAMENTO. CIÊNCIA.

TOMADA DE CONTAS ESPECIAL (TCE)

Secretaria do TCU no Estado do Paraná (Sec-PR).

Examina-se tomada de contas especial instaurada em face dos Srs. Carlos Augusto Moreira Junior, Márcia Helena Mendonça e Zaki Akel Sobrinho, ex-reitores da Universidade Federal do Paraná – UFPR, nos períodos respectivos de 1/1/2005 a 3/6/2008, 4/6 a 19/11/2008, e 26/11/2008 a 19/12/2016, e também em desfavor da Fundação da Universidade Federal do Paraná para o Desenvolvimento da Ciência, da Tecnologia e da Cultura – Funpar, em decorrência do Acórdão 3446/2012-TCU-Segunda Câmara.
Por meio da referida decisão, o Tribunal conheceu como representação documentação encaminhada pela Procuradoria da República no Estado do Paraná que se fez acompanhar de denúncia de cidadão sobre possíveis irregularidades na execução do Programa de Extensão Universitária – Atividades Permanentes do Centro de Educação Física e Desportos da Universidade Federal do Paraná – CED/UFPR.
Em síntese, apura-se nestes autos a utilização do CED/UFPR para projetos de atividades de academia, aquáticas e desportivas, com arrecadação de matrículas e mensalidades dos inscritos, além de cessão de instalações para funcionamento de escolinha de futebol ligada ao Coritiba Futebol Clube, sem que tais recursos tenham transitado pelo caixa da universidade.
Na manifestação lançada às peças 79-81, a unidade técnica concluiu que as alegações de defesa apresentadas pelos responsáveis não afastaram as irregularidades apontadas em suas citações, quais sejam: a) Funpar – arrecadação e gestão de recursos provenientes de mensalidades pagas pelos alunos dos cursos, violando o princípio da unidade de tesouraria estabelecido no art. 56 da Lei 4.320/1964; e b) ex-reitores da UFPR – omissão no dever de supervisão previsto no estatuto da universidade, tolerância ante a irregularidade praticada no âmbito da Funpar e ainda a omissão no dever de instaurar TCE diante da não prestação de contas dos recursos geridos no programa.
Assim, propôs, no mérito, julgar irregulares as contas dos responsáveis mencionados e condenar a Funpar em débito solidário com os ex-reitores, estes respondendo pelo quinhão respectivo ao período de suas gestões. Somados, os débitos chegam à quantia de R$ 2.164.483,75 (em valores de 2008) .
O Ministério Público junto ao Tribunal (MPTCU) , nos autos representado pela Procuradora-Geral Cristina Machado da Costa e Silva, registrou discordância da unidade técnica, conforme o parecer acostado à peça 82, por considerar temerária a metodologia de cálculo do débito procedida pela Secretaria do TCU no Estado do Paraná (Sec-PR) e também por entender que mesmo que restasse configurado o dano aos cofres da UFPR, não se afiguraria plausível imputar débito aos ex-reitores em razão de suposta “omissão ante o dever de supervisão”, “tolerância” ou “omissão no dever de instaurar tomada de contas especial”. 
Nesse sentido, o Parquet especializado propugnou que o débito deveria ser afastado, com o consequente arquivamento do feito, por ausência de pressupostos de constituição e de desenvolvimento válido e regular do processo.
Naquela oportunidade, o MPTCU sugeriu, alternativamente, que os autos fossem novamente remetidos à unidade técnica para análise quanto à regularidade da gestão dos recursos envolvidos na execução do Contrato 101/2010 e adoção das medidas saneadoras eventualmente necessárias, proposta com a qual consenti, consoante o despacho à peça 92.
A nova manifestação da unidade técnica, consubstanciada nas peças 98-100, resultou em proposta uniforme de ratificar a sugestão de encaminhamento anterior, no sentido de julgar irregulares as presentes contas e condenar em débito a Funpar em solidariedade com ex-reitores da UFPR. Registrou a unidade instrutiva: “Cumpre frisar ainda que, dado o tempo decorrido, a inexistência de informações na UFPR e na Funpar, não se vislumbram outras medidas processuais ou de fiscalização que possam contribuir na apuração do débito e identificação dos responsáveis”. (peça 98, p. 15) .
Em derradeiro incurso aos atos, o MPTCU novamente divergiu do posicionamento da unidade técnica, conforme o parecer de peça 101, ao registrar que “não houve alteração relevante no acervo probatório desta TCE desde a primeira proposta de mérito formulada pela Unidade Técnica”, e que “não tendo sido obtidos novos elementos que possam embasar a proposta condenatória, consideramos que permanecem incólumes as falhas relativas à metodologia de apuração do débito suscitadas em nossa manifestação anterior”. Assim, reiterou a proposta de arquivamento do processo.
Feito este breve histórico, passo a decidir, registrando, desde já, meu alinhamento às análises e conclusões expostas pelo Parquet em suas manifestações nos autos, de forma que as incorporo às minhas razões de decidir, sem prejuízo dos comentários que passo a tecer.
Inicialmente, rememore-se que a UFPR firmou com a Funpar o Contrato 101/2010 para prestação de apoio na gestão administrativa e financeira das ações de extensão do CED/UFPR, no período entre junho de 2010 e junho de 2012, o qual previa apresentação de prestações de contas parciais e final, com especificação das receitas arrecadadas e das despesas realizadas no âmbito das já mencionadas atividades desportivas oferecidas à comunidade local. 
Ocorre que há indícios nos autos de que as tais ações de extensão estavam ocorrendo desde 2005, sem o controle efetivo das receitas angariadas e das despesas efetivadas, conforme narra-se na denúncia encaminhada a esta Corte de Contas que deu origem à presente TCE.
No entanto, a unidade técnica relata desatendimento às diligências promovidas junto aos responsáveis, pois não foram apresentadas cópias dos ajustes firmados no período 2006-2009, bem como o fato de que as prestações de contas juntadas aos autos referentes ao Contrato 101/2010 não abrangeram todo o período de execução do programa. Assim, a documentação probatória nos autos se restringiu à cópia do Contrato 101/2010, notas fiscais esparsas, prestações de contas parciais e extratos da conta corrente 30.409, agência 4012 (Banco Itaú) , na qual foram movimentados os recursos. 
Na ausência de documentos que quantificassem a efetiva movimentação financeira do projeto de extensão no período de 2005 a 2008, a unidade técnica tomou como referência o orçamento anexo ao Contrato 101/2010, o qual tinha estimado em R$ 302.725,00 a receita anual com cobranças de mensalidades. Assim, procedeu-se então à imputação proporcional de débito de acordo com o tempo de gestão de cada Reitor, em solidariedade com a Funpar.
Conforme já relatado, o Ministério Público junto ao TCU considerou inviável tal metodologia de cálculo do débito:
10. Em primeiro lugar, porque se desconhece qual a materialidade dos valores arrecadados por meio da cobrança de matrículas e mensalidades nas ações de extensão empreendidas pelo CED/UFPR no período prévio à assinatura do Contrato 101/2010 e não há suporte documental que possa embasar a tese de que a movimentação financeira anterior era equivalente à estimativa de receita prevista no referido ajuste.
11. Em segundo lugar, porque mesmo que houvesse nos autos documentos comprobatórios do montante arrecadado com cobranças de mensalidades no período de 2005 a 2008, não seria razoável imputar como débito aos responsáveis o valor total das receitas arrecadadas, pois necessariamente ter-se-ia de fazer a quantificação das despesas incorridas no projeto e averiguação quanto à destinação dada aos superávits eventualmente existentes (...) .
12. Em terceiro lugar, e não menos importante, porque, mesmo que restasse configurado o dano aos cofres da UFPR, não se afiguraria plausível imputar débito aos Reitores da instituição em razão de suas supostas “omissão ante o dever de supervisão”, “tolerância” ou “omissão do dever de instaurar tomada de contas especial”, irregularidades atribuídas aos dirigentes máximos por ocasião de sua citação (peças 28, 30 e 32) . Ora, não é razoável imputar responsabilidade ao Reitor por cada desvio de conduta ocorrido na universidade sem que fique configurada sua participação efetiva na irregularidade. Na eventualidade de caracterização de prejuízo aos cofres públicos, dever-se-ia sim identificar os responsáveis diretos pela malversação dos recursos, contra os quais a tomada de contas especial precisaria se dirigir.
13. Em razão dessas ponderações, entendemos que deva ser afastado o débito apontado nos autos, o que acarretaria naturalmente o arquivamento do feito em razão da ausência de pressupostos de constituição e de desenvolvimento válido e regular do processo. (Peça 82, p. 2) .
Embora compartilhe de muitas das críticas efetuadas pela unidade técnica com relação à situação encontrada na UFPR, concluo que o Parquet especializado demonstrou fragilidades insuperáveis na metodologia utilizada para quantificação do débito.
Em adição às percucientes considerações do MPTCU, observo que houve equívoco da unidade técnica ao examinar os extratos bancários da conta utilizada pela Funpar para movimentação dos recursos no âmbito do Contrato 101/2010.
Acerca desses extratos bancários, a unidade técnica assinalou:
33. O exame dos extratos bancários (peça 76) da conta corrente 30.409, agência 4012, do banco Itaú, aberta pela Funpar para movimentar os recursos do contrato, revela que há ingressos individuais de vulto, incompatíveis portanto com o valor de mensalidades dos cursos. Esperava-se que os recursos da conta corrente fossem constituídos por grande quantidade de depósitos de pequena monta, vez que os valores das mensalidades pagas pelos alunos variavam entre R$ 150,00 a R$ 400,00, conforme documento de peça 61, p. 37-43. Estranhamente, embora encontrem-se muitos ingressos de valores inferiores a R$ 100,00, quase não há depósitos nos exatos valores das mensalidades dos cursos. Ao mesmo tempo, são frequentes as entradas de valores elevados, como demonstra o quadro abaixo (listei apenas os ingressos superiores a R$ 2.000,00) :
 (...) 
35. Estas ocorrências sugerem que os recursos financeiros do contrato não foram movimentados unicamente na conta corrente declarada, mas que havia muito provavelmente outra conta (ou outras) não informada, da qual se originaram os valores listados acima. Outra hipótese é que os pagamentos das mensalidades eram feitos por outros meios que não o depósito direto na conta corrente do contrato. Neste caso, a irregularidade seria agravada, já que o descontrole da arrecadação não permite saber o quanto exatamente foi recebido. Peça 79, p. 7-12.
Não é possível acompanhar tal raciocínio, senão vejamos.
Os diversos “ingressos superiores a R$ 2.000,00” mencionados pela unidade, registrados nos extratos bancários como “MOV TIT COB DISP” ou “MOV TIT COBRANCA” são na verdade consolidações diárias de pagamentos efetuados por meio de boletos de cobrança, e não pagamentos individuais, como cogitou a unidade técnica, informação essa confirmada à minha assessoria por meio de contato mantido com funcionários do Banco Itaú, instituição onde foi aberta a conta. 
Os valores “quebrados”, em contraposição aos “exatos valores das mensalidades dos cursos” que a unidade esperava encontrar, explicam-se pelo fato de que nem toda matrícula nas atividades desportivas oferecidas se efetivava necessariamente no primeiro dia do mês, o que envolvia o ajuste proporcional da mensalidade.
 Vê-se, assim, que a unidade técnica se apoiou em premissa equivocada para lançar hipóteses que não encontram sustentação nos autos (a de que os recursos financeiros do contrato foram movimentados em outra conta não declarada pelos responsáveis ou de que os pagamentos eram feitos por outros meios que não o depósito direto na conta corrente do contrato) . 
Observe-se que é sobre essa tese (de que houve movimentação financeira fora da conta declarada) que se apoia grande parte das conclusões da unidade técnica, em especial a decisão por imputar débito na totalidade dos recursos previstos de arrecadação no âmbito do Contrato 101/2010 (e a extrapolação desses valores para os exercícios anteriores a ele) . Registrou a unidade que “Inegavelmente, há fortes indícios de que os escassos elementos trazidos aos autos não dão conta da totalidade dos recursos geridos na avença” (peça 98, p. 14) , o que, conforme demonstrado, não pode ser deduzido do extrato bancário analisado.
No mesmo sentido, outra fragilidade no cálculo do débito diz respeito justamente ao se presumir que todo o valor anual previsto de receitas no Contrato 101/2010 (de R$ 302.725,00) foi de fato arrecadado, conquanto conste a informação de que houve uma arrecadação a menor (peça 76, p. 16) , o que também teria de ser levado em consideração. Tal fato precariza também a extrapolação feita segundo a qual esse teria sido o valor arrecadado anualmente desde 2005.
Na mesma seara, outra crítica que se faz é a ausência de compensação de despesas que podem ser consideradas efetivamente comprovadas nos autos.
A unidade técnica aduziu que:
Os documentos trazidos aos autos se referem apenas às contas do Contrato 101/2010, e mesmo esses foram apresentados de maneira bastante desorganizada e incompleta, de modo que não é possível fazer a conciliação bancária para checar se a cada documento de despesa corresponde um débito na conta corrente do ajuste. (Peça 98, p. 14) .
Embora, de fato, os autos se ressintam de documentação completa relativa à prestação de contas dos recursos movimentados, constam diversas notas fiscais condizentes com despesas efetuadas no âmbito do Contrato 101/2010, bem como repasses às partes que o assinam (UFPR, Setor de Ciências Biológicas e Fundo de Desenvolvimento Acadêmico) , todos com lançamentos identificáveis nos extratos disponíveis, conforme dados da tabela abaixo:
Despesas no âmbito do Contrato 101/2010
	Peça - Pág.
	Favorecido
	Data
	Valor
	Nota
Fiscal
	Objeto
	Lançamento na conta (Peça-Pág.) 

	76-50
	RD Distribuidora
	14/10/2010
	R$ 1.795,00
	2354
	Computador
	76-99

	76-55
	Acqua Prima
	28/10/2010
	R$ 1.182,00
	5572
	Bomba de água
	76-100

	76-57
	Izumy Tecnologia
	14/06/2011
	R$ 8.739,94
	1806
	Aquecedor
	76-122

	76-62
	ADS COM de Bombas
	22/03/2012
	R$ 1.890,00
	413 e 543
	Tanques e Bomba e instalação
	76-143

	76-66
	Felipe Loenert Tranjan
	31/05/2012
	R$ 5.628,00
	443
	Leg Press e Halter
	76-150

	18-13
	SHV GAS
	27/08/2010
	R$ 380,29
	1600
	GLP a granel
	76-94

	18-15
	SHV GAS
	24/08/2010
	R$ 416,70
	14945
	GLP a granel
	76-94

	18-16
	SHV GAS
	03/09/2010
	R$ 177,09
	1666
	GLP a granel
	76-95

	18-16
	SHV GAS
	15/09/2010
	R$ 204,86
	15120
	GLP a granel
	76-95

	18-19
	Romildo Rodrigues
	18/10/2010
	R$ 120,00
	962
	Plotagem de painel
	76-100

	17-10
	UFPR
	17/6/2011
	R$ 2.757,51
	Cheque 165748
	Repasse contratual
	76-122

	17-10
	Setor de Ciências Biológicas
	17/6/2011
	R$ 2.757,51
	Cheque 165749
	Repasse contratual
	76-122

	17-10
	FDA
	17/6/2011
	R$ 5.515,03
	Cheque 165750
	Repasse contratual
	76-122

	Total
	R$ 31.563,93

No mesmo sentido, na peça 18, p. 22-48, constam diversos documentos do tipo “solicitações de pagamento” da Funpar, os quais, embora não se façam acompanhar da nota fiscal respectiva, contam com elementos que poderiam, a uma primeira aproximação, ser passíveis de aceitação. As solicitações, que somam R$ 10.094,38, estão devidamente datadas, têm informação de fornecedores (alguns dos quais os mesmos que emitiram notas fiscais contra a Funpar em outros momentos) , objetos de despesa que guardam correlação com o contrato, mencionam número de nota fiscal a que se referem, e são assinadas pelo coordenador de projeto, pelo responsável na tesouraria e pelo responsável na diretoria. Além disso, detalhe importante, contam com o devido lançamento correspondente da despesa nos extratos bancários.
Todas essas questões colocam em xeque o cálculo do valor do débito, em desacordo com o art. 210, §1º, inciso II, do Regimento Interno do TCU, segundo o qual a apuração feita por estimativa não deve exceder o valor real devido. Note-se ainda que não se discutiu nos autos eventual falta de prestação dos serviços oferecidos por meio das atividades de extensão, ou seja, ao que tudo indica, as modalidades desportivas foram efetivamente concretizadas junto à comunidade.
Por fim, cabe repisar o argumento do MPTCU de que refugiria a qualquer razoabilidade imputar débito aos ex-reitores por conta de “omissão ante o dever de supervisão”, “tolerância” ou “omissão do dever de instaurar tomada de contas especial”, irregularidades que lhe foram atribuídas em suas citações. De fato, não é factível imputar responsabilidade aos dirigentes da instituição em função de problemas ocorridos na universidade sem que fique configurada sua participação efetiva na irregularidade. 
Eventual caracterização de prejuízo aos cofres públicos reclama a devida identificação dos responsáveis diretos pela malversação dos recursos, em nome dos quais a tomada de contas especial deveria ser instaurada, o que não foi feito. 
Nesse sentido, é importante salientar que os responsáveis diretos pela execução do Contrato 101/2010 não foram arrolados no processo – foram chamados aos autos tão somente os ex-reitores e a Funpar, como pessoa jurídica. Dessa forma, deixou-se de apurar responsabilidade dos ordenadores de despesa no âmbito do contrato ou mesmo do dirigente da Funpar, bem como as ocorrências ligadas à não prestação de contas de contas final do ajuste e o desatendimento às diligências relatada pela unidade técnica, que não logrou êxito em obter informações sobre o período 2005-2009.
Em função de todo o exposto, acolho a proposta de encaminhamento do Ministério Público de Contas no sentido de arquivar o presente processo, sem julgamento de mérito, porquanto estejam ausentes os pressupostos de constituição e de desenvolvimento válido e regular, nos termos do art. 212 do Regimento Interno do TCU.
	Com essas considerações, VOTO para que o Tribunal aprove a minuta de acórdão que ora submeto à apreciação deste Colegiado.
TCU, Sala das Sessões Ministro Luciano Brandão Alves de Souza, em 19 de fevereiro de 2019.
Ministro VITAL DO RÊGO 
Relator